臺灣高等法院臺中分院民事判決　　　　95年度上字第370號
上　訴　人　甲○○
被 上訴 人　乙○○
上列當事人間請求清償借款事件，上訴人不服台灣彰化地方法院
95年度訴字第522號中華民國95年9月27日第一審判決，提起上訴
，本院於96年2月6日言詞辯論終結，判決如下：
    主  文
上訴駁回。
第二審訴訟費用由上訴人負擔。
    事實及理由
一被上訴人經合法通知未於言詞辯論期日到場，核無民事訴訟法
　第386條所列各款情形，茲依上訴人之聲請由其一造辯論而為
　判決，合先敘明。
二上訴人起訴主張：被上訴人於民國（下同）90年5月間因財務
  危機向上訴人借款，嗣上訴人於5月14日匯款新台幣（下同）
  1,400,000元予被上訴人設於聯信商業銀行永安分行銀活期存
  款99446號帳戶；並於同年5月21日又匯款1,200,000元予被上
  訴人設於合作金庫銀行中港支庫0000000000000號帳戶；詎被
  上訴人收受2次款項，迄今均未有償還之意，爰依借貸之法律
  關係，請求被上訴人清償借款等語。並聲明被上訴人應給付上
  訴人2,600,000元，及自支付命令繕本送達翌日起至清償日止
  ，按週年利率百分之5計算之利息。被上訴人則以：上訴人於
  90年2月6日以50,050,000元向被上訴人購買坐落彰化縣員林鎮
  ○○段第364、345-9號土地及其上門牌號碼為彰化縣員林鎮○
  ○路13之1號3層樓房（下合稱系爭不動產），兩造簽訂不動產
  買賣契約書（下稱原系爭契約書），約定上訴人應自90年5月
  14日起每月給付100,000元予被上訴人。嗣原告於同年2月2日
  、2月12日、4月11日、8月3日各匯予被上訴人500,000元，並
  於同年5月起每月給付被上訴人100,000元，而所付之每月100,
  000元將來再從價金中抵扣；詎上訴人後來悔約認為目前不動
  產不景氣，乃要求改以34,000,000元為購買系爭不動產之價金
  ，兩造嗣於90年12月13日改訂不動產買賣契約書（下稱新系爭
  契約書），並約定：「．．． (二)第貳次付款：本買賣不動
  產被台中市第十一信用合作社查封，應賠償金額約新台幣壹佰
  伍拾萬元正，由甲方（即上訴人）代為支付其金額應入買賣價
  款之一部。(三)第三次付款：乙方（即被上訴人）向彰化縣員
  林信用合作社貸款本金新台幣壹仟柒佰萬元正，自本契約簽訂
  日起由甲方代為繳納利息，其利息充入買賣價款之一部份，其
  本金於過戶完畢後七日內由甲方付與乙方，乙方同時會同甲方
  清償其債務。．．．」而後上訴人於91年8月21日曾以台北郵
  局第12380號存證信函致被上訴人表明其正與彰化縣員林信用
  合作社洽談因購買系爭不動產而貸款所積欠之利息，且預計於
  91年8月底前可繳清等語，復於同年10月2日以台北漢中街郵局
  第599號存證信函予被上訴人，表示其寄1,000,000元支票予員
  林陽信商業銀行代償被上訴人於該銀行貸款利息，故於該等存
  證信函中上訴人除承認確向被上訴人購買系爭不動產外，並表
  明依新系爭契約書第2條第3項之約定，履行代償被上訴人之銀
  行貸款利息之義務，益見兩造間確已就新系爭契約書之內容達
  成合意。又上訴人於簽立新系爭契約書後曾依約匯款1,200,00
  0元予台中市第十一信用合作社（現由合作金庫概括承受），
  並匯款1400,000元予台中市第六信用合作社（現為聯信銀行）
  替被上訴人償還該二家之債務，上訴人亦要求被上訴人同時簽
  發同額本票予上訴人執存，是上訴人所稱之借款，實為其以代
  被上訴人償還該二家銀行債務之方式，作為買賣價金之一部，
  並非借款，而上訴人於給付價金予被上訴人時，要求被上訴人
  出具借據，僅在保障其所給付之價金，以為其付款予被上訴人
  之證據。本件買賣契約既屬存在，則上訴人當不能請求返還價
  金，是原告之請求顯無理由等語。並聲明：上訴人之訴駁回。
三本件第一審對上訴人之請求，判決敗訴，上訴人聲明不服，求
  為廢棄原判決並請求被上訴人給付上訴聲明之金額，被上訴人
  則求為判決駁回上訴。
四本件事實理由、爭執不爭執事項及本院關於兩造攻擊防禦方法
  之意見及法律上意見，與第一審判決書記載者相同，茲引用之
  。
五上訴人提起本件上訴主張：
  (一)本件上訴人起訴請求清償借款之證據方法，乃係：(1)上訴人
    90年5月14日匯款新台幣 (下同)1,400,000 元予被上訴人及
    其同年5月21日又匯款1,200,000元予被上訴人之匯款證明；
    (2)1,400,000元及1,200,000元之「借據」等證據，即可知雙
    方除有金錢之交付，且有借貸之意思表示一致者矣，按諸民
    法第474條：「稱消費借貸者，謂當事人約定，一方移轉金
    錢或其他代替物之所有權於他方，而他方以種類、品質、數
    量相同之物返還之契約。」即足以證明雙方之借貸契約業已
    成立，否則，為何被上訴人會出具「借據」予上訴人乎？
  (二)雖原審判決本件與台灣高等法院台中分院以92年度上字第21
    8號及最高法院判決確定，不容當事人為相反之爭執云云，
    惟本件上訴人請求「金額」與「借據」，顯與上揭台灣高等
    法院台中分院以92年度上字第218號判決所審理之「金額」
    與「借據」均有不同，經查本件起訴請求之金額高達1,400,
    000元及1,200,000元，豈有可能該「借據」所示之意義，僅
    為保障所付之價金，並以之為付款之證據而已，殊不知「借
    據」之真意即在表示被上訴人有借到該款項之真意，詎原審
    判決竟扭曲解為付款之證據，即顯有認定事實與所採證據不
    相符合之違法。
  (三)何況，本件上訴人請求「金額」與「借據」，顯與上揭台灣
    高等法院台中分院以92年度上字第218號判決所審理之「金
    額」與「借據」均有不同，原審如何能逕以本件業經前案調
    查，即遽認上訴人所提出之借據並無法認定兩造確有借貸之
    事實，如此豈不強命上訴人不准與被上訴人間有可成立任何
    「借貸」之法律關係乎?
  (四)綜上所述，原審法院率認本件兩造間並無借貸關係，而為不
    利於上訴人之認定，其認事用法顯有違誤。
六被上訴人於本院辯稱：
  甲○○所付給乙○○的款項全部為買賣店鋪之價金，茲逐一說
  明如下：
  (一)茲送上甲○○所寄存證信函中已有清楚說明，可資為證。
  (二)函中清楚記載「本人向台端購買座落員林鎮○○街13之1號
    及座落基地，並向銀行辦理貸款，利息持續與銀行接洽，預
    計91年8月底可繳清，又要月付台端100,000元及所欠月數，
    請前來領取或告知台端銀行帳號以便匯入。」
  (三)契約書有寫明要賠償二間銀行台中六信（已改名聯信銀行）
    、十一信（現已併入合作金庫）共2,600,000元，由價金中
    扣除，以上證明是買賣價金，再說91年8月26日寄1,000,000
    給乙○○，要代繳銀行利息，因違約乙○○退還甲○○，由
    此存證信函可證明該款為買賣價金。
  (四)90年買賣成交後，甲○○要求乙○○開立18,000,000元之本
    票借據，要先代為還銀行作為保證，等店鋪過戶後才結算，
    結果都沒有依約定辦理，反而以該等借據提告，要求返還借
    款及拍賣該店鋪，導致房價大跌二千多萬元。
  (五)乙○○於91年8月27日以存證信函向甲○○討回18,000,000
    元之本票借據，甲○○說他沒有拿該等票據，要乙○○不要
    誣陷他。乙○○遂於91年10月21日以存證信函回覆說：倘以
    後再提出任何一張本人所簽發之本票或借據向法院主張權利
    ，即表示本人未欠台端上開款項，台端之行為即構成詐欺罪
    ，今特送上雙方所寄存證信函(一)甲○○所寄台北郵局91年8
    月21日12380號存證信函、91年9月3日525號存證信函、91年
    8月26日599號存證信函各一份。(二)乙○○所寄員林郵局91年
    10月21日888號存證信函、91年8月28日、91年8月27日756號
    存證信函各一份供參酌，懇請法官大人，明察秋毫，查明借
    款單據是何時開立的，即不難釐清事實真相，以還乙○○一
    個公道，實感德便。
七本院審理之結果：
  (一)本件之爭點即在於：該款是否確為借款？上訴人雖以被上訴
    人出具之借據2紙證明兩造間有成立消費借貸契約，並否認
    兩造間有前揭不動產買賣契約存在。惟按當事人主張有金錢
    借貸關係存在，須就其發生所須具備之要件，即借貸意思表
    示互相一致負舉證之責任，若僅證明有金錢之交付，未證明
    借貸意思表示互相一致者，尚不能認為有金錢借貸關係存在
    。
  (二)經查，上訴人前據被上訴人所出具之他紙借據，向被上訴人
    提起清償借款之訴，經原審法院以91年度訴字第1186號判決
    上訴人勝訴，嗣經被上訴人提起上訴後，由本院以92年度上
    字第218號廢棄原判決，並駁回上訴人於一審所提之訴，雖
    經上訴人上訴最高法院，惟經最高法院駁回上訴確定等情，
    業經本院調該案全卷查核。再查，本院於92年度上字第218
    號判決認定：兩造確曾簽訂原系爭契約書，買賣價金為50,0
    50, 000元，嗣於90年12月13日兩造確改訂新系爭契約書，
    約定總價金降為34,000,000元，該契約確存在並生效；及被
    上訴人所出具之借據，經探求當事人之真意，認僅係上訴人
    付款予被上訴人時，因上訴人要求被上訴人所出具，藉以保
    障其所付之價金，並以之為付款之證據而已，兩造間並無消
    費借貸意思合致，無未成立一定金額之消費借貸關係；雙方
    之間實質上仍屬於買賣契約之價金給付關係等情，有該判決
    書附卷可按；且該前案所認定之買賣關係，與本案兩造所爭
    執者亦復相同，既前案兩造已盡攻防，法院亦盡調查之能事
    ，此買賣關係存在，及上訴人分次給付價金或代被上訴人償
    還貸款等事實，對於雙方當事人及法院均具有拘束力，當事
    人間之權利義務關係因而調整，不容當事人再為相反之爭執
    ；從而被上訴人抗辯，兩造間確有不動產買賣契約，且上訴
    人於分次給付價款時要求被上訴人出具借據，僅在保障其所
    給付之價金，以為其付款予被上訴人之證據等語，並非無稽
    ，而上訴人所稱兩造間無不動產買賣契約存在，委無足取。
    又查，上訴人提起本件清償借款訴訟，所請求之款項及提出
    之借據，與本院於92年度上字第218號判決所審理之款項及
    借據固有不同，惟經核對照此前、後案上訴人所提出之借據
    ，不但時間均在兩造簽定系爭不動產買賣契約後，且借據之
    外觀除填載之日期、金額有異外，其格式、電腦打字、用語
    均如出一轍，亦顯可認上訴人分次給付之另筆價金，被上訴
    人前揭抗辯，更屬有據。從而，本件上訴人提出之借據，尚
    難遽以認定兩造間確有借貸之事實；此外，上訴人就被上訴
    人有向其借貸之事實，未能舉出其他證據以實其說，自難為
    其有利之認定。上訴人以兩造間有借貸關係，訴請被上訴人
    給付上訴人2,600,000元，及自支付命令繕本送達翌日起至
    清償日止，按週年利率百分之5計算之利息，即無理由，原
    審予以駁回，並駁回其假執行之聲請，核無不合，上訴意旨
    執前述之爭點，指摘原判決不當，為無理由，應予駁回。
八本件事證已臻明確，上訴人於本院請求傳喚證人廖麗萍到庭，
  核無必要，併予敘明。
據上論結，本件上訴為無理由，依民事訴訟法第449條第1項、第
385條第1項前段、第463條、第78條，判決如主文。
中　　華　　民　　國　　96　　年　　2 　　月　　26　　日
                  民事第四庭    審判長法　官　黃斐君
                                      法　官  陳蘇宗
                                      法　官  黃永祥
以上正本係照原本作成。
如對本判決上訴，須於收受判決送達後二十日內向本院提出上訴
書狀，其未表明上訴理由者，應於提出上訴後二十日內向本院提
出上訴理由書 (須按他造人數附具繕本)。
上訴時應提出委任律師為訴訟代理人之委任狀。具有民事訴訟法
第四百六十六條之一第一項但書或第二項之情形為訴訟代理人者
，另應附具律師及格證書及釋明委任人與受任人有該條項所定關
係之釋明文書影本。
                                      書記官　陳信和
中　　華　　民　　國　　96　　年　　2 　　月　　27　　日
                                                      Ｃ
